臺灣高雄地方法院民事判決　　　　　　 100年度保險字第30號
原　　　告　盧柏睿
法定代理人　盧恆修
　　　　　　林慧娟
被　　　告　遠雄人壽保險事業股份有限公司
法定代理人　屠仲生
訴訟代理人　葉張基律師
上列當事人間給付保險金事件，經本院於民國100 年11月2 日言
詞辯論終結，判決如下：
    主      文
被告應給付原告新臺幣壹佰壹拾壹萬元，及其中新臺幣拾肆萬柒
仟元，自民國九十九年一月十三日起至清償日止，按年息百分之
十計算之利息；其中新臺幣參拾參萬捌仟伍佰元，自民國九十九
年四月十四日起至清償日止，按年息百分之十計算之利息；其餘
陸拾貳萬肆仟伍佰元，自民國九十九年八月二十八日起至清償日
止，按年息百分之十計算之利息。
訴訟費用由被告負擔。
本判決第一項於原告提出新臺幣參拾柒萬元為被告供擔保後，得
假執行。如被告提出新臺幣壹佰壹拾壹萬元為原告供擔保後，得
免為假執行。
    事實及理由
一、按訴狀送達後，原告不得將原訴變更或追加他訴，但擴張或
    減縮應受判決事項之聲明者，不在此限。民事訴訟法第255
    條第1 項第3 款定有明文。原告起訴就遲延利息部分，請求
    被告自保險給付申請日起至清償日止，按年息10% 計算之利
    息（見本院卷第6 頁），嗣於本院審理中，減縮此部分之聲
    明為：其中新台幣（下同）147,000 元自民國99年1 月13日
    起至清償日止，按年息10% 計算之利息；其中338,500 元自
    99年4 月14日起至清償日止，按年息10% 計算之利息；其餘
    624,500 元自99年8 月28日起至清償日止，按年息10% 計算
    之利息（見本院卷第76頁）。核其所為乃減縮應受判決事項
    之聲明，係屬有據。
二、原告主張：訴外人即原告之父盧恆修於96年12月15日以原告
    （出生於96年9 月13日）為被保險人，向被告投保雄溫馨終
    身醫療健康保險20年期（下稱主約），及真安心醫療保險附
    約（下稱附約），雙方約定主約保額為每單位1,000 元，保
    險期間為終身，主要給付項目如附表一所示；附約之保險期
    間則為1 年，得逐年續保，迄原告年滿75歲止，主要給付項
    目如附表二所示，合計每年應繳保費為13,580元（保單號碼
    為000000000-0 號，以下合稱系爭保險契約）。嗣原告於98
    年9 月15日經長庚醫療財團法人高雄長庚紀念醫院（下稱高
    雄長庚醫院）診斷患有自閉症，且須住院接受治療，自98年
    10月2 日起至99年7 月23日止（含入院及出院當日之實際住
    院日數共200 日），辦理住院手續接受治療，原告依主約第
    2 條第6 項、第7 條約定得請求被告給付住院醫療保險金20
    萬元（即1,000 ×200=200,000 ）；依主約第8 條約定得請
    求被告給付長期住院看護保險金17萬元（即1,000 ×170=17
    0,000 ）；依主約第10條約定得請求被告給付出院療養金10
    萬元（即1,000 ×50% ×200=100,000 ）；依附約第13條約
    定得請求被告給付住院醫療日額保險金64萬元（即30,000+6
    0,000+90,000+360,000+100,000=640,000），合計被告應給
    付原告保險金111 萬元。原告分別於98年12月18日、99年3
    月29日、99年8 月12日請求被告給付保險金147,000 元（即
    自98年10月2 日起至98年12月7 日止共46日之保險給付）、
    338,500 元（即自98年12月8 日起至99年3 月9 日止共61日
    之保險給付）、624,500 元（即自99年3 月10日起至99年7
    月23日止共93日之保險給付），詎被告拒絕給付，為此爰依
    系爭保險契約之法律關係，提起本件訴訟等情。並聲明：(一)
    被告應給付原告111 萬元，及其中147,000 元自99年1 月13
    日起至清償日止，按年息10% 計算之利息；其中338,500 元
    自99年4 月14日起至清償日止，按年息10% 計算之利息；其
    餘624,500 元自99年8 月28日起至清償日止，按年息10% 計
    算之利息。(二)願供擔保，請准宣告假執行。
三、被告則以：原告所罹自閉症係一種先天腦部功能受損傷而引
    起之發展障礙，依一般醫理判斷，原告應在投保前即罹患自
    閉症，僅事後發現該疾病，非屬系爭保險契約承保範圍。又
    原告除應舉證證明有何住院必要外，其實際住院日數既僅20
    0 個半日，自不得依全日住院日額給付數額計給保險金等語
    置辯。並聲明：(一)原告之訴及假執行之聲請均駁回。(二)如受
    不利判決，願供擔保，請准免為假執行。
四、兩造不爭執事項如下：
  (一)兩造有系爭保險契約存在。
  (二)系爭保險契約於住院定義中，並未明文排除日間住院。
  (三)系爭保險契約之給付標準如附表一、二所示。
  (四)原告經醫師診斷有接受早期療育之必要。
  (五)如原告主張依住院醫療保險金日額每日1,000 元作為核算保
    險金之基礎為可採，則其得請求之保險給付金額如附表三所
    示。
  (六)原告於98年12月18日、99年3 月29日、99年8 月12日各向被
    告申請給付保險金147,000 元、338,500 元、624,500 元，
    經被告於同日收訖申請文件。
  (七)如原告請求為有理由，則被告應自原告提出申請日起算第16
    日起，負給付遲延責任，亦即就原告於98年12月18日、99年
    3 月29日、99年8 月12日申請給付者，分別自99年1 月13日
    、99年4 月14日、99年8 月28日起負給付遲延之責。
五、本件爭點為：(一)原告所罹自閉症是否在系爭保險契約承保範
    圍內？(二)原告接受日間留院治療，與系爭保險契約之「住院
    」定義是否相符？其依主約第2 條第7 項、第7 條約定，請
    求按住院200 日之全日給付日額，核給住院醫療保險金，有
    無理由？數額若干？(三)原告請求依住院醫療保險金日額，給
    付長期住院看護保險金、出院療養金，並加倍計給住院日額
    醫療保險金，有無理由？數額各為若干？茲分述如下：
  (一)原告所罹自閉症是否在系爭保險契約承保範圍內？
  1.按解釋當事人之契約，應於文義上及論理上詳為推求，不得
    拘泥字面，致失當時立約之真意。有最高法院19年上字第58
    號判例要旨足參。又保險契約皆為定型化契約，鮮有依被保
    險人之要求變更契約約定內容之餘地，而為因應社會變遷及
    保險巿場競爭，各類保險推陳出新，是就保險契約之解釋，
    應本諸保險之本質及機能為探求，並應注意誠信原則之適用
    ，倘有疑義時，應為有利於被保險人之解釋，保險法第54條
    第2 項定有明文，俾免保險人變相限縮承保範圍，規避應負
    擔之契約責任，藉此獲取不當之保費利益，而喪失保險應有
    之功能，影響保險巿場之正常發展。系爭保險契約第1 條第
    2 項亦約定「本契約的解釋，應探求契約當事人的真意，不
    得拘泥於所用的文字；如有疑義時，以作有利於被保險人的
    解釋為原則」等語至明，故兩造就系爭保險契約承保範圍解
    釋上之爭執，自當秉持前揭原則作為判斷基準，合先敘明。
  2.原告主張其於98年9 月15日經診斷罹患自閉症，須接受早期
    療育，乃在96年12月15日系爭保險契約有效成立後，始發生
    之疾病，系爭保險契約應予理賠。惟被告辯稱自閉症乃原告
    投保前，即因先天腦部功能受損傷而引起的發展障礙，非屬
    系爭保險契約有效成立後始發生之疾病，自不在系爭保險契
    約承保範圍之列等語。經查：
  (1)主約第2 條第1 項固約定，本契約所稱疾病，係指被保險人
    自本契約生效日（或復效日）起所發生之疾病（見本院卷第
    23頁）；附約第4 條第5 項前段固約定，本附約所稱「疾病
    」係指被保險人自本附約生效日起持續30日以後所開始發生
    的疾病（見本院卷第36頁）。惟系爭保險契約就何謂「發病
    」，則未予定義。本院斟酌主約第2 條第11項就「初次罹患
    」所為定義，係指經醫師初次診斷確定給予證明，及相關檢
    驗或病理切片報告。罹患日以病理檢查取樣日為準（見本院
    卷第23頁），認系爭保險契約所謂「發生之疾病」應以客觀
    上已發生可經由醫事人員透過科學檢驗方式判斷確定病名之
    病徵，作為認定疾病發生日之基準。至於先天疾病或有基因
    缺陷經後天因素誘發之疾病，是否為系爭保險契約之除外不
    保事項，依主約第19條第2項 第2 款、附約第15條第2 項第
    2 款約定，保險人僅就被保險人因外觀可見之天生畸形而診
    療、接受手術、或初次罹患重大疾病或特定傷病者，不負給
    付各項保險金之責任（見本院卷第25頁、第39頁）等語，足
    見系爭保險契約明文排除不保之先天疾患僅限於「外觀可見
    之天生畸形」，依其反面解釋，非此類型之先天疾患自非在
    除外不保之列。再參諸現代基因醫學檢測技術進步，已陸續
    發現人類基因缺陷與各類疾病間之關聯，諸多疾病乃先天潛
    藏之致病因子經後天因素誘發始行發病，倘將先天與後天因
    素為共同誘發原因之疾病均排除在醫療健康保險契約承保範
    圍外，不僅非投保人於投保之初所能預見，亦有違系爭保險
    契約第1 條第2 項所揭示「如有疑義時，以作有利於被保險
    人的解釋」原則（見本院卷第23頁），並考量先天生物成因
    雖被認為是自閉症發生之主要成因，但病人臨床病徵之顯現
    年齡卻有個別差異，亦有各種因素會影響病人病徵，及疾病
    被辨識、確診之年齡，環境因子（如產前母體狀況、產程是
    否順利、出生後是否接觸污染物質等，亦有可能影響基因表
    現，但目前尚無定論，亦有卷附國立臺灣大學醫學院附設醫
    院函附醫學文獻、行政院國軍退除役官兵輔導委員會高雄榮
    民總醫院函覆醫學文獻可參（見本院卷第259 頁），足見自
    閉症被誘發之因子究屬先天或後天因素，迄今尚無定論等情
    以觀，本院認為主約第2 條第1 項所謂被保險人自本契約生
    效日起所發生之疾病」，應指自系爭保險契約生效日起，經
    醫師確診，除外觀可見之天生畸形以外之疾病，是以不可經
    由外觀辨識之先天腦傷或遺傳性疾病，亦屬系爭保險契約承
    保範圍之列。
  (2)原告於系爭保險契約有效成立後，始於98年9 月15日經醫師
    初次確診罹患自閉症，有卷附高雄長庚醫院兒童心智科檢查
    報告單為憑（見本院卷第49頁），且為被告所不爭執，堪認
    真實，原告發病時點既在系爭保險契約有效成立後，自屬系
    爭保險契約承保之範疇，依主約第4 條、附約第11條約定，
    被告即應依系爭保險契約之約定給付保險金（見本院卷第23
    頁、第37頁），被告以原告所罹自閉症為先天腦傷所引起之
    發展障礙為由，拒絕給付保險金，尚屬無據。
  (二)原告接受日間留院治療，與系爭保險契約之「住院」定義是
    否相符？其依主約第2 條第7 項、第7 條約定，請求按住院
    200 日之全日給付日額，核給住院醫療保險金，有無理由？
    數額若干？
  1.原告主張依醫囑自98年10月2 日起至99年7 月23日止，在高
    雄長庚醫院住院接受日間留院治療，經扣除假日及請假未住
    院日數，實際住院日數為200 日，請求被告依每日1,000 元
    計算，給付如附表三編號1 所示住院醫療保險金，並提出診
    斷證明書、出院病歷摘要為憑（見本院卷第51頁、第79頁）
    。惟被告否認原告有住院必要，並以：原告在日間病房接受
    早期療育課程，非屬住院，況原告實際在院接受治療時間，
    為每週一至週五早上9 時至11時，而與全日住院有別，縱認
    原告請求為有理由，亦僅能依半日日額500 元（即1,000 ÷
    2=500 ）核給保險金等語置辯。
  2.依主約第2 條第6 項、附約第4 條第10項約定，本契約所稱
    「住院」係指被保險人經醫師診斷其疾病或傷害必須入住醫
    院，且正式辦理住院手續，並確實在醫院接受診療者（見本
    院卷第23頁、第36頁）。經查：
  (1)原告經訴外人即高雄長庚醫院兒童心智科湯金樹醫師診斷罹
    患自閉症，並建議至日間病房接受復健課程，經訴外人周妙
    純醫師同意予以辦理入院手續，自98年10月2 日起住院，致
    99年7 月23日辦理出院，其在院接受治療時間為每週一至週
    五早上9 時至11時，實際到院參與治療共200 個半日之事實
    ，有出院病歷摘要、入院護理記錄單、病歷、高雄長庚醫院
    100 年3 月21日（100）長庚院高字第A30128號函、100 年5
    月17日（100）長庚院高字第A41889號函在卷可稽（見本院卷
    第79頁、第83頁、第100 頁、第90頁、第99頁）。再者，高
    雄長庚醫院兒童心智科目前針對各類發展遲緩兒童，提供以
    半日日間留院方式進行早期療育，於治療期間結合醫師、護
    理師、職能治療師、臨床心理師及社工師等專業人員，進行
    專業治療計畫，病童依計畫在不同治療室與其他病童共同進
    行治療活動，是以日間留院治療乃精神醫學上之一種特殊治
    療方式，亦屬中央健康保險局（下稱健保局）所核准設立與
    給付之住院模式，該院考量原告之生理作息及復健容受度，
    認應採取日間留院半日之治療方式，以減少原告精神負荷，
    亦即原告在該院提供治療時間到院接受治療，其餘時間則可
    返家與家人相處，而無須請假或辦理離院手續等情，亦有卷
    附高雄長庚醫院100 年9 月1 日（100）長庚院高字第A80378
    號函、100 年5 月17日（100）長庚院高字第A41889號函為憑
    （見本院卷第233 頁、第99頁），足認原告係經醫師診斷其
    疾病必須入住醫院，且正式辦理住院手續，確實在醫院接受
    診療無訛，核與系爭保險契約所謂「住院」定義相符，並有
    住院接受治療之必要。被告辯稱原告僅參加早期療育課程，
    非屬住院，且無住院必要云云，與前揭證據不符，殊非可採
    。
  (2)又系爭保險契約就「住院」所為文義解釋，既未明文排除日
    間住院，亦未約定所謂住院係指24小時在院，復未依精神衛
    生法將住院區分為日間住院、夜間住院、全日住院或半日住
    院，更未約定住院給付應按被保險人實際在院時間比例為之
    ，足認保險人擬定系爭保險契約時，就保險費、保險金之精
    算範疇已包含非24小時之日間在院之變素在內。被告辯稱原
    告僅接受診療半日，不得按全日24小時支領保險給付云云，
    核與前開約定文義及首揭有利於被保險人解釋之原則有違，
    而不可採。本件既符合系爭保險契約「住院」定義，被告即
    應依約給付保險金，原告請求被告依其實際日間住院日數20
    0 日，按住院醫療保險金日額每日1,000 元核算保險給付，
    係有理由，被告辯稱得依實際在院時間比例，減少保險金給
    付日額為每日500 元云云，尚屬無據。
  3.按被保險人於本契約有效期間內，遭遇第4 條約定之保險事
    故，而於醫院接受住院診療者，本公司按「住院醫療保險金
    日額」乘以被保險人實際住院日數（含入院及出院當日），
    給付「住院醫療保險金」，主約第7 條定有明文。又系爭保
    險契約所稱「住院醫療保險金日額」係指簽發保險單時，保
    險單首頁所記載之保險金額，主約第2 條第7 項前段亦有明
    定（見本院卷第24頁、第23頁）。經查，系爭保險契約保險
    單首頁記載，原告投保之保險金額為每日1,000 元（見本院
    卷第13頁），而原告符合請領住院醫療保險金之要件，業經
    本院審認如前，是其依前揭約定請求被告按每日1,000 元，
    實際住院日數200 日計給如附表三編號1 所示住院醫療保險
    金20萬元，即屬有據，應予准許。
  (三)原告請求依住院醫療保險金日額，給付長期住院看護保險金
    、出院療養金，並加倍計給住院日額醫療保險金，有無理由
    ？數額各為若干？
  1.原告主張主約第8 條、第10條及附約第13條所示長期住院看
    護保險金、出院療養金及住院日額醫療保險金，均以主約第
    2 條第7 項約定之「住院醫療保險金日額」作為核給保險金
    之計算基準（見本院卷第24頁、第38頁），應按附表一編號
    1 所示給付日額1,000 元，依如附表三「計算式」欄所示方
    式，計給保險金。惟被告否認之，辯稱：原告住院期間僅每
    日上午到院治療2 小時，實僅半日住院，僅得依「住院醫療
    保險金日額」1/2 即每日500 元核計保險金。
  2.經查：
  (1)系爭保險契約所定住院醫療保險金日額，不因實際在院時間
    長短而比例縮減，業經本院審認如前，被告辯稱得依住院醫
    療保險金日額1/2 即每日500 元，酌減給付日額云云，未據
    被告舉證以實其說，亦與系爭保險契約約定文義不符，而不
    可採。
  (2)又附約第13條約定，被告應按投保單位每日給付「住院醫療
    日額保險金」，每1 次事故最高給付日數以365 日為限，其
    中住院天數逾30天、60天、180 天部分，則按如附表三編號
    4 備註欄所示方式加倍給付（見本院卷第39頁），而原告自
    98年10月2 日起辦理住院，於99年7 月23日始辦理出院，雖
    期間遇有假日，並曾於98年11月10日、99年1 月27日、99年
    4 月1 日、99年4 月30日及99年5 月3 日請假，惟其累計住
    院日數共200 日，有高雄長庚醫院100 年5 月17日（100）長
    庚院高字第A41889號函為憑（見本院卷第99頁），堪認原告
    1 次住院天數已逾180 天，依前引規定，自應按如附表三編
    號4「計算式」欄所示方式，加倍計給保險金。
  3.從而，原告主張依主約第8 條、第10條及附約第13條約定，
    按如附表三所示計算式核算，請求被告給付長期住院看護保
    險金、出院療養金及住院日額醫療保險金如附表三編號2、3
    、4 所示，係有理由，應予准許。
六、綜上所述，原告依主約第7 條、第8 條、第10條、附約第13
    條及主約第24條、附約第9 條約定，請求被告給付如附表三
    所示保險金共111 萬元，及其中147,000 元自99年1 月13日
    起至清償日止，按年息10% 計算之利息；其中338,500 元自
    99年4 月14日起至清償日止，按年息10% 計算之利息；其餘
    624, 500元自99年8 月28日起至清償日止，按年息10% 計算
    之遲延利息，係有理由，應予准許。
七、本判決兩造均陳明願供擔保，分別聲請宣告假執行、免為假
    執行，依法核無不合，爰分別酌定相當擔保金額准許之。
據上論結，原告之訴為有理由，依民事訴訟法第78條、第390 條
第2 項、第392 條第2 項，判決如主文。
中    華    民    國   100    年    11    月    16    日
                  民事第四庭  法  官  賴文姍
以上正本係照原本作成。
如對本判決上訴，須於判決送達後20日內向本院提出上訴狀。如
委任律師提起上訴者，應一併繳納上訴審裁判費。
中    華    民    國   100    年    11    月    16    日
                              書記官  劉甄庭
附表一：主約主要給付項目及金額
┌──┬─────────┬───────┐
│編號│   給付項目       │金額（新台幣）│
├──┼─────────┼───────┤
│ 1  │住院醫療保險金    │ 1,000元/日   │
├──┼─────────┼───────┤
│ 2  │長期住院看護保險金│ 1,000元/日   │
├──┼─────────┼───────┤
│ 3  │加護病房暨燒燙傷中│ 2,000元/日   │
│    │心醫療保險金      │              │
├──┼─────────┼───────┤
│ 4  │出院療養保險金    │   500元/日   │
├──┼─────────┼───────┤
│ 5  │住院前後門診保險金│   250元/日   │
├──┼─────────┼───────┤
│ 6  │住院當日急診保險金│   500元/次   │
└──┴─────────┴───────┘
附表二：附約主要給付項目及金額
┌──┬─────┬─────────┬───────┐
│編號│給付類型  │    給付項目      │金額（新台幣）│
├──┼─────┼─────────┼───────┤
│ 1  │固定金額型│住院醫療日額保險金│   1,000元/日 │
├──┼─────┼─────────┼───────┤
│ 2  │          │病房費用保險金限額│   1,000元/日 │
├──┤          ├─────────┼───────┤
│ 3  │          │加護病房費用保險金│   3,000元/日 │
│    │          │限額              │              │
├──┤實支實付型├─────────┼───────┤
│ 4  │          │住院醫療費用保險金│  60,000元/次 │
│    │          │限額              │              │
├──┤          ├─────────┼───────┤
│ 5  │          │手術費用保險金限額│  50,000元/次 │
├──┤          ├─────────┼───────┤
│ 6  │          │出院在家療養保險金│     600元/日 │
│    │          │限額              │              │
└──┴─────┴─────────┴───────┘
附表三：原告請求保險給付金額計算表
┌──┬───────┬───────────────┬────┬────────┐
│編號│  給付項目    │    計算式                    │ 金額   │  備註          │
├──┼───────┼───────────────┼────┼────────┤
│ 1  │主約住院醫療保│1,000 元/ 日×實際住院日數共  │ 20萬元 │依主約第7 條約定│
│    │險金          │200 日                        │        │請求            │
├──┼───────┼───────────────┼────┼────────┤
│ 2  │主約長期住院看│1,000 元/ 日×住院日數逾31 日 │ 17萬元 │依主約第8 條約定│
│    │護保險金      │以上之實際住院天數共170日     │        │請求            │
├──┼───────┼───────────────┼────┼────────┤
│ 3  │主約出院療養金│1,000 元/ 日×1/2 ×實際住院日│ 10萬元 │依主約第10條約定│
│    │保險金        │數共200日                     │        │請求            │
├──┼───────┼───────────────┼────┼────────┤
│ 4  │附約住院醫療日│1,000 元/ 日×住院第1 至30日共│        │依附約第13條約定│
│    │額保險金      │30天=30,000元                 │        │請求，住院第31至│
│    │              ├───────────────┤        │60天者按2 倍計算│
│    │              │1,000 元/ 日×住院第31至60日共│        │；住院第61天至90│
│    │              │30天×2=60,000元              │        │天者，按3 倍計算│
│    │              ├───────────────┤        │；住院第91天至18│
│    │              │1,000 元/ 日×住院第61至90日共│ 64萬元 │0 天者，按4 倍計│
│    │              │30天×3=90,000元              │        │算；住院第181 天│
│    │              ├───────────────┤        │以上者，按5 倍計│
│    │              │1,000 元/ 日×住院第91至180 日│        │算。            │
│    │              │共90天×4=360,000 元          │        │                │
│    │              ├───────────────┤        │                │
│    │              │1,000元/日×住院第181至200日共│        │                │
│    │              │20天×5=100,000元             │        │                │
├──┴───────┴───────────────┼────┴────────┤
│                                              合計  │111萬元                   │
└──────────────────────────┴─────────────┘